【裁判字號】    95,訴,186
【裁判日期】    950818
【裁判案由】    給付會員會費
【裁判全文】
臺灣基隆地方法院民事判決               95年度訴字第186號
原      告  基隆律師公會
法定代理人  戊○○
訴訟代理人  卯○○
被      告  癸  ○
            子○○
            寅○○原名：蕭土.
            甲○○
            丙○○
            己○○
            丑○○
            乙  ○
            丁○○
            辛○○
上  一  人
訴訟代理人  壬○○
送達代收人  庚○○
上列當事人間請求給付會員會費事件，經本院於民國95年8月10
日言詞辯論終結，判決如下：
    主      文
被告子○○應給付原告新台幣壹萬柒仟伍佰元，及自民國九十五
年七月二十日起至清償日止按年息百分之五計算之利息。
被告寅○○應給付原告新台幣貳萬零伍佰元，及自民國九十五年
七月三十一日起至清償日止按年息百分之五計算之利息。
被告甲○○應給付原告新台幣肆萬陸仟伍佰元，及自民國九十五
年七月二十日起至清償日止按年息百分之五計算之利息。
被告辛○○應給付原告新台幣壹萬柒仟伍佰元，及自民國九十五
年七月二十一日起至清償日止按年息百分之五計算之利息。
被告乙○應給付原告新台幣玖萬捌仟陸佰元，及自民國九十五年
七月十九日起至清償日止按年息百分之五計算之利息。
被告丑○○應給付原告新台幣伍萬貳仟壹佰元，及自民國九十五
年七月三十日起至清償日止按年息百分之五計算之利息。
被告丁○○應給付原告新台幣陸仟陸佰元，及自民國九十五年七
月十九日起至清償日止按年息百分之五計算之利息。
被告己○○應給付原告新台幣貳仟肆佰元，及自民國九十五年七
月三十一日起至清償日止按年息百分之五計算之利息。
原告其餘之訴駁回。
訴訟費用新臺幣參仟伍佰參拾元，其中新臺幣貳仟捌佰柒拾元由
被告子○○、寅○○、甲○○、己○○、乙○、丑○○、丁○○
、辛○○各自負擔新臺幣壹佰捌拾伍元、貳佰參拾伍元、伍佰元
、貳拾陸元、壹仟零柒拾捌元、伍佰捌拾壹元、捌拾元、壹佰捌
拾伍元，餘由原告負擔。
本判決命被告給付部分得假執行。但被告辛○○如以新臺幣壹萬
柒仟伍佰元預供擔保，免為假執行。
    事實及理由
一、被告癸○、子○○、寅○○、甲○○、己○○、乙○、丑○○、丙○○、丁○○、辛○○未於最後言詞辯論期日到場，
    核均無民事訴訟法第三百八十六條各款所列之情形，爰依原
    告之聲請，由其一造辯論而為判決，合先敘明。
二、原告起訴主張：原告為基隆市律師公會，被告癸○、子○○
    、寅○○、甲○○、己○○、乙○、丑○○、丙○○、丁○○、辛○○均為原告公會已退會之會員，依原告公會章程第
    12 條規定：「會員應按月繳納常年會費」，而上開章程第
    12條曾於93年12月18日經會員大會修改通過，將每月常年會
    費由500元修改為300元，故原告公會在93年12月31日以前每
    月之常年會費為500元，94年1月1日以後每月常年會費為300
    元，上開被告各積欠如附表所示之常年會費。為此訴請上開
    被告各給付如附表所示積欠之金額，及均自起訴狀繕本送達
    翌日起至清償日止按年息百分之五計算之利息。
三、被告子○○、寅○○、甲○○、己○○、丑○○、丁○○均
    未於言詞辯論期日到場，亦未提出書狀作何聲明或陳述。至
    被告癸○、丙○○、辛○○、乙○雖未於最後言詞辯論期日
    到場，惟據其以往提出之書狀及陳述，被告癸○、丙○○、
    辛○○均以：利息、紅利、租金、贍養費、退職金及其他1
    年或不及1年之定期給付債權，其各期給付請求權，因5年間
    不行使而消滅，民法第126條定有明文，故起訴前5年之常年
    會費之請求權已逾時效而消滅等語，被告辛○○另以：原告
    與被告締結入會之法律關係，係基於人民團體法及律師法之
    強制規定而來，同時，被告對原告繳交會費之義務亦是因為
    律師法之強制規定而來，因此被告初始之入會行為即原告與
    被告間締結契約之行為，以及對原告繳納會費之主要契約義
    務均係來自於法律之強制規定，又原告章程中並無視為自動
    退會之規定，無疑是變相地導致被告不得退會的顯失公平的
    條款，如此一來，豈非意謂著被告一旦加入原告而成為原告
    之會員，就永遠無法改變這一決定，即便被告已長期不在台
    灣居住並執行業務。凡此種種，對於未參與原告章程制訂之
    被告而言，其拘束力是大有可議的，且被告於81年間出國深
    造之時已向原告表示退會，被告既早已退會，原告對被告何
    來會費請求權？況且本件給付會費之爭議，應屬私法上的雙
    務契約爭議事件，原告在未對被告履行其應向被告應盡的義
    務前，自然不得向被告請求繳交會費之義務，否則容易導致
    原告只是享有權利，卻不對被告盡義務之不合理現象，被告
    對此主張同時履行抗辯權；又被告已離開台灣十餘年並遠嫁
    、移民海外，遑論在基隆執行律師業務，且原告在此期間亦
    從未曾對被告盡其保障會員權益之義務情形下，甚且原告本
    身及原告年邁雙親在此期間曾多次向原告申請退會之請求屢
    遭漠視之狀況下，可見已發生非當初所得預料之法律客觀事
    實上之情勢變更，如仍許原告得向被告收取會費，即屬顯失
    公平，因此依民法第227條之2情事變更原則之適用，免除被
    告給付會費之責任，以求衡平等語，被告乙○則以：被告自
    78 年間起即赴紐澳地區定居，離台前曾以大邦法律事務所
    函知原告公會不再執行律師業務，並退出原告公會，自無繼
    續繳交會員之義務，原告公會遽然訴諸法律請求給付會員，
    諒係作業疏失所致等語資為抗辯。被告癸○、丙○○、辛○○、乙○並均聲明：原告之訴駁回。
四、原告主張被告子○○、寅○○、甲○○、己○○、丑○○、
    丁○○為原告公會會員，並分別積欠如附表所示之會費金額
    等情，業據其提出基隆律師公會會員名錄、基隆律師公會章
    程、積欠會費附表為證，且被告子○○、寅○○、甲○○、
    己○○、丑○○、丁○○均未於言詞辯論期日到場，亦未提
    出書狀作何聲明或陳述，是原告之主張，自堪信為真實，從
    而原告訴請被告子○○、寅○○、甲○○、己○○、丑○○
    、丁○○分別給付如附表所示積欠之會費金額及各自起訴狀
    繕本送達翌日起至清償日止按年息百分之5計算之利息，為
    有理由，應予准許。
五、原告主張被告乙○為原告公會會員，並積欠如附表所示之會
    費金額等情，業據其提出上開基隆律師公會會員名錄、基隆
    律師公會章程、積欠會費附表為證，被告乙○雖亦未於言詞
    辯論期日到場，惟據其提出之書狀，其以已於78年間以大邦
    法律事務所名義致函原告公會表示退出原告公會，其既已退
    出原告公會，自無再繳納會費之義務等語置辯，然此為原告
    所否認，原告陳稱未曾收受被告乙○之退會通知函等語，被
    告乙○因未於言詞辯論期日到庭致未能就其確已發函原告公
    會通知退會之有利事實舉證以實其說，被告所辯尚難採信，
    從而原告訴請被告乙○給付如附表所示積欠之會費金額及自
    起訴狀繕本送達翌日起至清償日止按年息百分之5計算之利
    息，亦有理由，應予准許。
六、原告主張被告癸○、丙○○、辛○○為原告公會會員，並積
    欠如附表所示之會費金額等情，業據其提出上開基隆律師公
    會會員名錄、基隆律師公會章程、積欠會費附表為證，被告
    癸○、丙○○、辛○○雖亦未於最後言詞辯論期日到場，惟
    據其提出之書狀及陳述均以積欠之會費已罹時效而消滅，或
    以原告公會章程對被告不具拘束力、主張同時履行抗辯抗辯
    、或依民法第227條之2主張免除被告給付會費之責任等語置
    辯，對於原告主張積欠會員之金額並無爭執，是原告此部分
    之主張，亦堪信為真實。然按利息、紅利、租金、贍養費、
    退職金及其他1年或不及1年之定期給付債權，其各期給付請
    求權，因5年間不行使而消滅；消滅時效，自請求權可行使
    時起算；消滅時效，因請求、起訴而中斷，民法第126條、
    第128條前段、第129條第1項第1款、第3款分別定有明文，
    本件被告癸○、丙○○、辛○○援引上開5年消滅時效規定
    而為抗辯，且原告並未舉證證明有何足以中斷時效進行之事
    由，應認原告於本件訴訟繫屬前已逾5年之欠繳會費之請求
    權已罹於時效而消滅，故而原告訴請被告癸○、丙○○分別
    給付如附表所示積欠之會費金額及法定遲延利息、被告辛○○在90年5月 (含5月)以前如附表所示積欠之會費金額及法
    定屬延利息 (按：原告雖陳稱會費依慣例係按上半年、下半
    年於6月底、12月底各收取一次，然依原告公會章程第12條
    規定，會員應按月繳納常年會費300元，則原告公會依章程
    之規定原告公會於每月1日起即得請求會員給付各該月之會
    費，是原告公會請求權消滅時效自應自得請求之各該月1日
    起算，不因原告公會實際上權宜措施改依上、下半年各收取
    一次而異其消滅時效起點之計算標準，而本件原告公會係於
    95 年5月15日提起本件訴訟，被告癸○係積欠83年4月至83
    年9 月之會費，被告丙○○係積欠87年6月至90年3月之會費
    ，均已逾5年，至被告辛○○所積欠之83年8月至93年4月之
    會費，其中90年5月 (含5月)以前之會費，亦已逾5年)，為
    無理由，應予駁回。
七、至於被告辛○○積欠90年6月至93年4月之會費17,500元，雖
    被告辛○○以原告公會章程對被告不具拘束力、且其早於十
    餘年前即已退出原告公會，或以原告公會未盡其應盡之義務
    而主張同時履行抗辯抗辯、或依民法第227條之2情事變更原
    則主張免除被告給付會費之責任等語置辯，然：(一)關於被告
    辛○○抗辯其早於十餘年前即已退出原告公會一節，此為原
    告所否認，並提出辛○○律師申請退會函一件為證，觀諸原
    告所提出之辛○○律師未載日期之申請退會函，其上之收文
    日期為93年4月29日，經理事長鍾錦添律師於6月2日批示准
    予退會，且會費僅計算至93年4月止，顯然被告辛○○係於
    93 年4月間始申請退會，被告辛○○雖辯稱其早在十餘年前
    即已退會云云，然並未舉證以實其說，尚難採信；又原告公
    會章程雖無視為自動退會之規定，然觀諸會員只要以書面申
    請退會即可完成退會程序，其退會程序亦屬簡便，並無被告
    辛○○所稱一旦入會即永遠無法改變原來決定之情事，倘若
    被告辛○○自忖即將遠赴海外求學甚或移民，已不可能在台
    灣繼續執行律師業務，衡情其在出國前即可以書面或親自前
    往辦理之方式申請退會，更無所謂情事變更之可言。(二)原告
    主張係依章程規定為請求。被告辛○○之加入原告公會，容
    屬基於法律規定而形成之私法上共同行為，且原告公會之章
    程在被告辛○○加入後之90年12月15日、93年1月10日、93
    年12月18日先後經會員大會修正通過，有原告提出之基隆律
    師公會章程可稽，且被告辛○○繳交會費之義務亦非僅單純
    基於法律之規定，其如何繳納、繳納數額均經與原告公會其
    餘會員以平行之意思表示就此達成一致，定明於原告公會章
    程內，是被告辛○○就原告公會章程之規定，自有遵守之義
    務，被告辛○○所辯其未參與章程之訂定，章程對其應無拘
    束力云云，應屬誤解，且就章程之修改制定，係會員間之共
    同平行的意思表示一致而為之，兩造間之權利義務，即非立
    於雙務契約之地位，要無主張同時履行抗辯之可能，是被告
    辛○○主張章程無拘束力或主張同時履行抗辯，均乏依據，
    委無可採。從而原告訴請被告辛○○給付自90年6月起至93
    年4月積欠之會費金額17,500元及自起訴狀繕本送達翌日起
    至清償日止按年息百分之5計算之利息，於此數額範圍內之
    請求，為有理由，應予准許，逾此範圍之數額及遲延利息，
    即無理由，應予駁回。
八、本件為關於財產權之訴訟，其所命給付之金額在50萬元以下
    ，依民事訴訟法第389條第1項第5款之規定，應依職權宣告
    假執行。另被告辛○○陳明願供擔保請准免為假執行，爰酌
    定相當擔保金額准許之。
九、本件訴訟費用3,530元，其中訴訟費用2,870元由被告子○○
    、寅○○、甲○○、己○○、乙○、丑○○、丁○○、辛○○各自依訴訟之利害關係負擔，其餘訴訟費用由原告負擔。
十、據上論結，本件原告之訴為部分有理由，部分無理由，依民
    事訴訟法第385條第1項前段、第78條、第85條第1項但書、
    第389條第1項第5款、第392條第2項，判決如主文。
中    華    民    國    95    年    8    月    18    日
                  民事庭法  官  徐世禎
以上正本係照原本作成。
對於本件判決如有不服，應於收受送達後20日內向本院提出上訴
書狀，敘述上訴之理由，上訴於臺灣高等法院，並按他造當事人
之人數附具繕本。
中    華    民    國    95    年    8     月    18    日
                        書記官  賴敏慧


司法院資訊處製作；財團法人民間司法改革基金會備份。
